臺灣彰化地方法院民事判決
109年度訴字第1389號
原      告  蔡秀枝  
訴訟代理人  李淵源律師
被      告  詹素英（即蔡炳琳之承受訴訟人）


            蔡明宏（同上）

            蔡玟伶（同上）

            蔡献文  
            蔡献德  
            蔡彩卿  

兼  上六人
訴訟代理人  蔡桂英  
被      告  蔡大林  
訴訟代理人  蔡忠翰  

被      告  蔡錫珍  
            蔡振輝  
            蔡献泓  
上列當事人間請求分割共有物事件，本院於民國111年5月5日言
詞辯論終結，判決如下：
    主      文
兩造共有坐落彰化縣○○鄉○○段00地號土地分割為如附圖一、附表
所示。
訴訟費用由兩造依如附表所示比例負擔。
    事實及理由
壹、程序方面：
一、被告蔡炳琳於民國110年12月7日本件訴訟繫屬中死亡，其全
    體繼承人詹素英、蔡明宏、蔡玟伶已於111年2月9日就被告
    蔡炳琳所遺坐落彰化縣○○鄉○○○○○○段00地號土地（下稱系爭
    土地，同段土地均逕稱地號）應有部分辦竣繼承登記等情，
    有土地建物查詢資料、異動索引、彰化縣北斗地政事務所11
    1年3月10日北地一字第1110001556號函附土地登記申請資料
    、家事事件公告查詢結果在卷可稽（見本院卷第447頁至第4
    50頁、第451頁至第453頁、第425頁至第445頁、第411頁至
    第413頁），原告於111年2月11日具狀聲明詹素英、蔡明宏
    、蔡玟伶承受訴訟，合於上開規定，應予准許。
二、被告蔡錫珍、蔡振輝、蔡献泓經合法通知，未於最後言詞辯
    論期日到場，核無民事訴訟法第386條所列各款事由，爰依
    原告聲請，由其一造辯論而為判決。
貳、實體方面：
一、原告主張：兩造共有系爭土地，應有部分如附表所示。系爭
    土地無不能分割原因，而兩造無法協議決定分割方法。系爭
    土地東側臨中華路300巷道路，西側14地號土地為原告與被
    告蔡献文、蔡献德、蔡桂英、蔡彩卿、詹素英、蔡明宏、蔡
    玟伶共有，應將系爭土地東側分配予被告蔡大林，西側土地
    分配予其餘共有人為宜。爰依民法第823條第1項、第824條
    第2項規定，請求分割系爭土地，並請求依如附圖一所示方
    案（下稱原告方案）分割等語。
二、被告方面：
（一）被告蔡大林：同意分割。系爭土地上1層木造建物（下稱
      編號C建物）係其父蔡何興建，另有1層磚造鐵皮建物（下
      稱編號B建物）則係其所有，原告方案將使編號B、C建物
      無法保留。此外，系爭土地東側有訴外人經營養雞場，長
      年惡臭影響土地價值，原告方案將系爭土地東側分配予被
      告蔡大林，亦不符公平。爰請求依如附圖二所示方案（下
      稱被告蔡大林方案）分割等語。
（二）被告詹素英、蔡明宏、蔡玟伶、蔡献文、蔡献德、蔡桂英
      、蔡彩卿略以：同意分割，同意原告方案，並願與原告維
      持共有等語。
（三）被告蔡振輝未於最後言詞辯論期日到場，據其先前到場陳
      述略以：同意分割，同意原告方案，並願與原告維持共有
      。編號C建物係訴外人即被告蔡振輝祖父蔡何興建，建物
      現已老舊等語。
（四）被告蔡錫珍、蔡献泓未於言詞辯論期日到場，亦未提出書
      狀作何聲明或陳述。
四、本院之判斷：
（一）查兩造共有系爭土地應有部分情形如附表所示，系爭土地
      使用分區及使用地類別為鄉村區、乙種建築用地，無因物
      之使用目的不能分割或訂有不分割期限之約定，且兩造無
      法協議決定分割方法等情，有土地登記謄本、地籍圖謄本
      在卷可佐（見本院卷第447頁至第450頁、第15頁），且被
      告未予爭執，堪信為真實。從而，原告依民法第823條第1
      項、第824條第2項規定，請求裁判分割系爭土地，即屬有
      據。
（二）按共有物分割之訴為形成訴訟，法院定分割方法不受當事
      人聲明之拘束，而應綜合考量公平性、應有部分比例與實
      際使用是否相當、共有物之客觀情狀、共有物之性質、共
      有物之價格與經濟價值、共有人利益、各共有人主觀因素
      與使用現狀、共有人之利害關係等因素為之。查系爭土地
      使用分區及使用地類別為鄉村區、乙種建築用地；系爭土
      地地形略呈東西走向之刀形，東側臨中華路300巷道路，
      西南側有泥土道路，此外無其他聯外方式；系爭土地東側
      有1層木造建物（即編號C建物）、1層磚造鐵皮建物（倉
      庫，即編號B建物），西北側為農田，其餘為空地、雜木
      林等情，有前述土地登記謄本、本院勘驗筆錄（含簡圖及
      照片）、彰化縣北斗地政事務所109年11月30日北土測字
      第1989號土地複丈成果圖在卷可按（見本院卷第107頁至
      第119頁、第125頁），且兩造均無爭執，亦堪認屬實。
（三）本院綜合考量各項因素後，認應採取原告方案分割，茲論
      述理由如下：1.系爭土地面積4,455平方公尺，兩造應有
      部分如附表所示，以原物分配並無困難，故應以原物分配
      予兩造。2.原告方案分配予被告蔡大林及其他共有人取得
      如附圖一編號乙、甲所示坵塊，均得直接通行至中華路30
      0巷道路，利於共有人日後建築使用系爭土地，並簡化通
      行關係。3.多數共有人均同意依原告方案分割。
（四）被告蔡大林雖主張原告方案無法保留編號B、C建物，且其
      受分配坵塊因東側養雞場產生惡臭影響土地價值等語。惟
      查，依被告蔡大林主張，編號C建物係由其與被告詹素英
      、蔡明宏、蔡玟伶、蔡錫珍、蔡振輝、蔡献泓共有，然除
      被告蔡大林外，其餘共有人均不主張須依編號C建物現況
      分割系爭土地。而依前揭勘驗筆錄及被告蔡大林提出編號
      B、C建物照片，亦可知上開建物年代久遠，構造簡單，且
      距原告方案分配予被告蔡大林取得坵塊甚為接近，倘被告
      蔡大林認有保留必要，仍可將該建物就近遷移至其所受分
      配坵塊保存。此外，兩造方案均係將系爭土地東側分配予
      被告蔡大林取得，主要區別僅在於被告蔡大林取得坵塊地
      形及臨路寬度不同而已，換言之，系爭土地東側養雞場對
      於兩造方案之影響程度不相上下，自難以此因素認為原告
      方案較不可採。本院再考量原告方案分配予被告蔡大林取
      得坵塊臨路寬度較寬，其建築價值較高，亦較被告蔡大林
      方案符合系爭土地作為建築用地之使用目的。
（五）從而，原告方案應屬權衡系爭土地日後利用及共有人之意
      願等因素後，較為可採之方案。爰判決如主文第1項所示
      。
五、本件事證已臻明確，兩造其餘攻擊防禦方法及證據，核與判
    決結果不生影響，爰不一一論列，併此敘明。
六、本件為分割共有物事件，兩造本可互換地位，而分割方法係
    由法院依法裁量，不受當事人主張拘束，本院審酌上情，認
    倘由一造負擔全部訴訟費用顯失公平，爰依民事訴訟法第80
    條之1規定，諭知如主文第2項所示。
中　　華　　民　　國　　111 　年　　5 　　月　　26　　日
                  民事第一庭    法  官  歐家佑
以上正本係照原本作成。
如不服本判決，須於判決送達後20日內向本院提出上訴狀。(須
按他造當事人之人數附繕本)。如委任律師提起上訴者，應一併
繳納上訴審裁判費。
中　　華　　民　　國　　110 　年　　5 　　月　　27　　日
                                書記官  黃明慧
附表      編號 共有人 應有部分 即訴訟費用 負擔比例 分割後（附圖一）      編號 面積 （平方公尺） 應有部分 1 詹素英 1/18 甲 3,712 1/15 2 蔡明宏 1/18   1/15 3 蔡玟伶 1/18   1/15 4 蔡献文 1/10   3/25 5 蔡献德 1/10   3/25 6 蔡桂英 1/10   3/25 7 蔡彩卿 1/10   3/25 8 蔡秀枝 1/10   3/25 9 蔡錫珍 1/18   1/15 10 蔡振輝 1/18   1/15 11 蔡献泓 1/18   1/15 12 蔡大林 1/6 乙 743 1/1